最高法院刑事判決　　　　　　　　　　　　　　　　　八十七年度台上字第二一號
　　上　訴　人　甲○○
　　選任辯護人　曾武雄律師
右上訴人因偽造文書等罪案件，不服台灣高等法院中華民國八十六年一月十六日第二
審判決（八十五年度上訴字第四六八五號，起訴案號：台灣板橋地方法院檢察署八十
四年度偵字第一九七八四號），提起上訴，本院判決如左：
    主  文
原判決關於偽造私文書部分撤銷，發回台灣高等法院。
其他上訴駁回。
    理  由
一撤銷發回部分：
本件原判決認定上訴人甲○○係台北縣三重市○○路○段六○九巷八號九樓之三巧韻
有限公司（下稱巧韻公司）實際負責人，該公司負責人原登記為上訴人之夫游文和（
現已離婚），因公司負債纍纍，游文和欲退股，上訴人竟與游証舜（游文和之弟，原
名游金龍）基於共同犯罪之意思聯絡，於民國八十四年五月十八日，未經陳麗君（上
訴人胞姊）同意，由上訴人擅將陳麗君留存在該公司，交由上訴人保管之身分證、印
章交與游証舜，由游証舜持赴台北縣新莊市○○街一一二號二樓百和會計事務所，委
請不知情之該事務所職員蔡宏興辦理變更巧韻公司負責人變更為陳麗君之申請事宜。
蔡宏興不知其情而於同月十八日代為書立（偽造）巧韻公司股東同意書、巧韻公司章
程，載明游文和之出資由陳麗君承受，公司負責人（董事）變更為陳麗君，並書立（
偽造）巧韻公司變更登記申請書，載明因變更負責人、股權轉讓及修改章程，由陳麗
君代表公司為變更登記之申請，而盜蓋陳麗君印章於各該私文書上。偽造完成後，由
蔡宏興於八十四年五月二十二日郵寄至主管機關台灣省政府建設廳辦理申請變更登記
而行使之，使不知情之該管公務員將該不實事項登載於其職務上所掌之公司變更事項
登記卡等公文書，足生損害於陳麗君及主管機關對於公司管理之正確性等情，因而撤
銷第一審關於此部分之判決，改判論處上訴人共同行使偽造私文書，足以生損害於公
眾及他人罪刑，固非無見。
惟查：(一)、證據雖已調查，而其內容尚未完全明瞭者，即與未經調查無異，如遽行判
決，仍屬應於審判期日調查之證據未予調查。原判決認定上訴人與游証舜共同委由不
知情之蔡宏興偽造巧韻公司股東同意書、巧韻公司章程，載明游文和之出資由陳麗君
承受，公司負責人（董事）變更為陳麗君，並偽造巧韻公司變更登記申請書，載明因
變更負責人，股權轉讓及修改章程，由陳麗君代表公司為變更登記之申請，而盜蓋陳
麗君印章於各該私文書上，並持以行使，辦理申請變更登記等情。然查卷附之巧韻公
司股東同意書之內容係記載：「茲同意下列事項一本公司董事變更為陳麗君。二本公
司股東游文和出資額新台幣二百五十萬元轉讓由陳麗君承受。三修改本公司章程第五
條、第六條、第十五條。以上各事項均經全體股東同意無誤。全體股東陳麗君、甲○
○、游巧韻、游巧俐、游巧伶。退股股東游文和」。並分別加蓋上開股東之印章於其
上。而巧韻公司章程亦記載全體股東陳麗君、甲○○、游巧韻、游巧俐，並加蓋印章
於其上（見第一審卷第三十二頁、第三十三頁）。微論原判決所認定上訴人偽造巧韻
公司股東同意書之內容與上開卷存證據不盡相符，已有可議。且證人游証舜於原審證
稱：「當時甲○○將陳麗君之身分證交給我，並說公司負責人要變更。」「（游巧韻
、游巧玲）他們不知（股東變更），游文和也不知道。」等語（見原審卷第五十八頁
背面）。如果無訛，則巧韻公司章程之變更，游巧韻、游巧玲是否同意，巧韻公司股
東同意書所記載之內容是否經過全體股東包括游巧韻、游巧玲、游巧俐及退股股東游
文和之同意，並授權加蓋渠等之印章於其上，即有欠明瞭而待究明，此因與上訴人是
否尚涉有偽造游巧韻、游巧玲、游巧俐、游文和等人名義之文書至有相關，乃原審未
詳加調查釐清，遽為判決，難謂為已盡證據調查之職權行使。(二)、共同正犯之成立，
以有犯意之聯絡，與行為之分擔為要件，而此項要件，除應於事實欄內，詳加記載外
，並應於理由內逐一說明其認定此項事實所憑之證據，方足資為論罪科刑之根據，倘
事實欄已有及而理由未加說明，是理由不備，若理由已加說明，而事實欄無此記載
，則理由失其依據，均難謂為適法。原判決論處上訴人共同行使偽造私文書罪，其事
實欄雖記載上訴人與游証舜基於共同犯罪之意思聯絡，未經陳麗君同意，由上訴人將
其保管之陳麗君身分證、印章交由游証舜委請不知情之蔡宏興辦理巧韻公司負責人變
更為陳麗君之申請事宜等情。而其理由內僅謂游証舜堅稱陳麗君之身分證及印章係上
訴人交給伊去辦理變更登記。游証舜只是公司員工，若非上訴人將陳麗君之身分證、
印章交予游証舜，游某有何權力擅自取走並變更巧韻公司負責人為陳麗君等語。然究
竟憑何證據認定游証舜知悉上訴人未經陳麗君同意擔任巧韻公司負責人，而仍與上訴
人有犯意之聯絡，收受上訴人交付之陳麗君身分證、印章等物，辦理公司負責人之變
更，則未於理由內說明，遽論上訴人與游証舜為共同正犯，尚嫌理由不備。上訴意旨
指摘原判決此部分不當，尚非無理由，應認有撤銷發回之原因。
二上訴駁回部分：
按刑事訴訟法第三百七十六條所列各罪之案件，經第二審判決者，不得上訴於第三審
法院，法有明文。本件上訴人詐欺部分，原審係依刑法第三百三十九條第一項論處罪
刑，核屬刑事訴訟法第三百七十六條第四款之案件。依首開說明，此部分既經第二審
判決，自不得上訴於第三審法院，上訴人竟復提起上訴，顯為法所不許。
據上論結，應依刑事訴訟法第三百九十七條、第四百零一條、第三百九十五條前段，
判決如主文。
中      華      民      國    八十七    年      一      月      七      日
                              最高法院刑事第七庭
                                  審判長法官  董  明  霈
                                        法官  丁  錦  清
                                        法官  賴  忠  星
                                        法官  林  茂  雄
                                        法官  王  居  財
      右正本證明與原本無異
                                              書  記  官
中      華      民      國    八十七    年      一      月     十三     日
